【裁判字號】    96,易,2589
【裁判日期】    980429
【裁判案由】    詐欺等
【裁判全文】
臺灣臺北地方法院刑事判決              96年度易字第2589號
公  訴  人  臺灣臺北地方法院檢察署檢察官
被      告  丙○○
上列被告因違反證券交易法等案件，經檢察官提起公訴（96年度
偵字第284號），本院判決如下：
    主  文
丙○○無罪。
    理  由
一、本件公訴意旨略以：辛○○係址設臺北縣深坑鄉○○路○段
    250號4樓（原設臺北縣深坑鄉草地尾59-1號4樓）瓏葳電子
    股份有限公司（下稱瓏葳公司）總經理，並為址設臺北縣中
    和市○○路○段102號5樓、5樓之1～7關係企業鎵葳科技股份
    有限公司（下稱鎵葳公司）董事長兼總經理及址設臺北市○○區○○路171號21樓鋰葳能源股份有限公司（下稱鋰葳公
    司）董事長，又未經設立登記，擴組興葳投資股份有限公司
    （下稱興葳投資公司）而自任實際負責人；己○○係辛○○
    之配偶，擔任瓏葳公司董事長，並為鎵葳公司董事及鋰葳公
    司董事；被告丙○○係鎵葳公司財務經理。辛○○、己○○
    、被告丙○○、壬○、乙○○及庚○○（下稱辛○○等人）
    明知證券商須經主管機關之許可及發給許可證照，方得營業
    ；非證券商不得經營證券業務，竟共同基於意圖為自己或第
    三人不法所有之概括犯意聯絡，於民國90年8月間，未經證
    期會核准，擅自在臺北市○○路2號君悅飯店，臺北市中山
    區○○○路○段37之1號老爺酒店、臺北市中山區○○○路○
    段39巷3號1至20樓晶華酒店及臺中市○○○路○段6號長榮桂
    冠酒店內，以舉辦投資說明會散發不實文宣資料或透過壬○
    、乙○○、庚○○以多層次傳銷方式，對非特定人訛稱瓏葳
    集團所屬瓏葳公司及鎵葳公司營運良好值得投資，且將新成
    立鋰葳公司並準備上市等不實訊息，藉以公開招募甲○等人
    購買瓏葳公司及鎵葳公司股票，致丁○○等人購買未成立之
    鋰葳公司股權，嗣後轉換為瓏葳公司及鎵葳公司股票，藉以
    賺取出售未上市公司股票之價差及佣金，詎93年6月間，辛○○等人將前述股款以提現或轉帳方式提領一空，隨後將瓏
    葳集團所屬相關公司結束營業，始悉上情；因認被告丙○○
    共同涉犯刑法第339條第1項之詐欺取財及違反證券交易法第
    44條規定、應依同法第175條論處等罪嫌。
二、按「犯罪事實應依證據認定之，無證據不得認定其犯罪事實
    」；「不能證明被告犯罪者，應諭知無罪之判決」，刑事訴
    訟法第154條第2項、第301條第1項分別定有明文。又事實之
    認定，應憑證據，如未能發現相當證據，或證據不足以證明
    ，自不能以推測或擬制之方法，為裁判基礎；且認定犯罪事
    實所憑之證據，雖不以直接證據為限，間接證據亦包括在內
    ，然而無論直接證據或間接證據，其為訴訟上之證明，須於
    通常一般之人均不致有所懷疑，而得確信其為真實之程度者
    ，始得據為有罪之認定，倘其證明尚未達到此一程度，而有
    合理之懷疑存在而無從使事實審法院得有罪之確信時，即應
    由法院為諭知被告無罪之判決，有最高法院40年度臺上字第
    86號判例、76年度臺上字第4986號判例可資參照。次按刑事
    訴訟法第161條已於91年2月8日修正公布，修正後同條第1項
    規定：檢察官就被告犯罪事實，應負舉證責任，並指出證明
    之方法。因此，檢察官對於起訴之犯罪事實，應負提出證據
    及說服之實質舉證責任。倘其所提出之證據，不足為被告有
    罪之積極證明，或其闡明之證明方法，無從說服法官以形成
    被告有罪之心證，基於無罪推定之原則，自應為被告無罪判
    決之諭知，亦有最高法院92年度臺上字第128號判例意旨足
    參。
三、檢察官認被告涉有上開罪嫌，無非係以：(一)、庚○○具結之
    證述：證明被告負責股權移轉相關事宜之事實。(二)、壬○具
    結之證述。(三)、被告之供述：證明被告係於89年11月間起至
    93年11月間止擔任鎵葳公司財務經理並負責股權移轉、過戶
    之事實。(四)、證人汪羞叔於偵查中之證述。(五)、證人甲○於
    偵查中之證述。(六)、證人杜金珠、王碧雲、黃慶裕、丁○○
    、戊○○、汪羞叔、甲○於調查局之證述。(七)、瓏葳集團所
    屬關係企業公司工商登記資料影本、公司卷影本。(八)、臺灣
    中小企業銀行世貿分行、聯邦商業銀行雙和分行、上海商業
    銀行儲蓄銀行北中和分行、臺北國際商業銀行深坑分行、聯
    邦商業銀行雙和分行、第七商業銀行健行分行、誠泰商業銀
    行交易明細帳。(九)、瓏葳集團未來展望說明書影本等，為主
    要論據。
四、訊據被告堅決否認有上揭起訴書所載犯行，辯稱：於89年11
    月間起至93年11月間止擔任鎵葳公司財務經理，主要負責鎵
    葳公司之會計報表編製、憑證審核、財務規劃等業務，壬○
    、庚○○係鎵葳公司股東，僅在開股東會時見過面，邱有鵬
    （改名乙○○）則不認識，伊未在瓏葳公司、鋰葳公司及興
    葳投資股份有限公司工作，每月薪資6、7萬元，沒有額外獎
    金，伊曾參與鎵葳公司增資認股，每股價格10元，認約50餘
    張，至今並未轉讓，至於辛○○等人是否有將員工配股股票
    透過仲介方式轉賣，伊不清楚，伊從未出席任何投資說明會
    ，也不知道有舉辦說明會，伊僅負責鎵葳公司的股權移轉文
    件審核，不知庚○○為何說伊有辦理瓏葳公司、鋰葳公司之
    股權移轉，另庚○○認購鎵葳公司增資股票價格為何會是每
    股39元？要問辛○○才知道，因為價格是辛○○定的，伊收
    到認購鎵葳公司增資股的每股價格確為每股10元，伊有負責
    一部分股務，伊是部門的經理，下面有辦理股務的人，拿到
    正確的股票交割申請書及繳稅的證明，再去辦理交割，伊無
    法查明股票是如何取得，股票的轉讓伊沒有參與，伊只負責
    會計，也沒拿到股票交易的佣金。伊不了解股票買賣過程是
    否合法。鎵葳公司有辦現金增資，辛○○告訴伊有人要投資
    鎵葳公司，有一些客戶會將資料給伊，要伊負責股票過戶等
    語（詳被告於臺北市調查處、檢察官偵查及本院審理中之筆
    錄）。經查：
  (一)、庚○○雖於法務部調查局臺北市調查處調查時供稱：投資
      說明會是針對員工的親朋好友舉辦的，伊負責將購買股票
      的匯款資料、員工姓名及購買者姓名資料彙整後E-MAIL給
      被告處理股務事宜。因該集團想申請上市上櫃，但原始股
      東不足，所以希望將員工的親友拉入成為股東，以達到20
      0名股東之目標，才會盛大舉辦說明會，至於抽佣額度伊
      不清楚，被告及壬○比較清楚。股務都是由被告負責處理
      。投資人須將資金匯入欲購入股票之公司銀行帳戶內，被
      投資之公司會將股票郵寄或由員工轉送給投資人，至於前
      述公司股票每股價格從20幾至30幾元不等，股價都是由王
      小姐或被告告訴壬○後再轉告伊。照正常程序投資人應將
      股票價款直接匯入興葳投資公司設於聯邦商業銀行雙和分
      行000000000000號帳戶內，被投資公司再將股票交予投資
      人，但丁○○、戊○○、汪羞叔等人本來就是鎵葳公司股
      東，後來該公司辦理現金增資，而丁○○等3人想買，被
      告便向伊表示，公司想申請興櫃交易，為避免重大瑕疵，
      股權不宜太分散，希望借用伊的名義向鎵葳公司購買股票
      ，再由伊將股票讓渡給丁○○等3人，所以他們將股款匯
      入伊個人帳戶內，伊再將股款轉匯給鎵葳公司，伊從中抽
      取部分佣金（佣金額度伊不清楚），...，他們將股款匯
      入伊的帳戶後，伊即與他們簽訂承諾書，同意一年內不得
      轉讓，並於購買日起滿一年之日將股票轉讓給丁○○等3
      位買受人，至於匯入鎵葳公司帳戶之股款，如何使用伊不
      清楚等語（詳法務部調查局臺北市調查處卷第31頁至第33
      頁）。於偵查中以證人身分具結證稱：…抽佣額度伊不清
      楚，梁經理及壬○比較清楚…丁○○、戊○○、汪羞叔等
      人本來就是鎵葳公司股東，後來該公司辦理現金增資，而
      丁○○、戊○○、汪羞叔等人想買，梁經理便向伊表示，
      公司想申請興櫃交易，為避免重大瑕疵，股權不宜太分散
      ，希望借用伊的名義向鎵葳公司購買股票，再由伊將股票
      讓渡給丁○○、戊○○、汪羞叔等人等語（見臺灣板橋地
      方法院檢察署95年度偵字第24648號卷第17至18頁）。本
      院按被告或共犯之自白，不得作為有罪判決之唯一證據，
      仍應調查其他必要之證據，以察其是否與事實相符，刑事
      訴訟法第156條第2項定有明文。其立法目的乃欲以補強證
      據擔保自白之真實性；亦即以補強證據之存在，藉之限制
      自白在證據上之價值。而所謂補強證據，則指除該自白本
      身外，其他足資以證明自白之犯罪事實確具有相當程度真
      實性之證據而言。雖其所補強者，非以事實之全部為必要
      ，但亦須因補強證據與自白之相互利用，而足使犯罪事實
      獲得確信者，始足當之。又刑事審判上之共同被告，係為
      訴訟經濟等原因，由檢察官或自訴人合併或追加起訴，或
      由法院合併審判所形成，其間各別被告及犯罪事實仍獨立
      存在。若共同被告具有共犯關係者，雖其證據資料大體上
      具有共通性，共犯所為不利於己之陳述，固得採為其他共
      犯犯罪之證據，然為保障其他共犯之利益，該共犯所為不
      利於己之陳述，除須無瑕疵可指外，且仍應調查其他必要
      之證據，以察其是否與事實相符，不得專憑該項陳述作為
      其他共犯犯罪事實之認定，即尚須以補強證據予以佐證，
      不可攏統為同一之觀察；且共同被告間若具有對向性之關
      係，為避免嫁禍他人而虛偽陳述，尤應有足以令人確信其
      陳述為真實之補強證據，始能據以為論罪之依據（最高法
      院96年度臺上字第901號判決要旨參照）。本件未經核准
      私賣股票，庚○○與被告具有共犯關係既為起訴書所確認
      的犯罪事實，而就庚○○前揭所稱本件私賣股票股務是由
      被告負責，抽佣也是被告比較清楚等不利於被告之供述，
      被告則堅決否認之，並以前詞置辯，是按上說明，自難僅
      憑共犯庚○○之單一陳述即為被告有罪之認定。
  (二)、公訴人雖舉共犯壬○偵查中具結之證述，及證人汪羞叔、
      甲○、杜金珠、王碧雲、黃慶裕、丁○○、戊○○於偵查
      中之證述，與瓏葳集團所屬關係企業公司工商登記資料影
      本、公司卷影本、臺灣中小企業銀行世貿分行、聯邦商業
      銀行雙和分行、上海商業銀行儲蓄銀行北中和分行、臺北
      國際商業銀行深坑分行、聯邦商業銀行雙和分行、第七商
      業銀行健行分行、誠泰商業銀行交易明細帳、瓏葳集團未
      來展望說明書影本等文書證據，據以補強共犯庚○○前揭
      陳述之真實性。然依壬○就此於偵查中所述：伊是透過創
      投公司介紹認識辛○○，經辛○○說明公司前景良好，故
      決定投資作為第一批受讓辛○○釋出股權之股東…伊介紹
      友人受讓前述股票，當時辛○○給伊參考底價是每股20元
      ，伊以每股23至25元不等價錢找尋新股東，並從中抽取3
      至5元的佣金…興葳投資公司販賣股票佣金是辛○○計算
      ，伊僅是代為發放與庚○○等語（見臺灣板橋地方法院檢
      察署95年度偵字第24648號卷第19至21頁）。不僅未曾提
      及被告有何參與其中之事，甚至就共犯庚○○前揭所述私
      賣股票股務是由被告負責、抽佣也是被告比較清楚等情，
      均無法證明。至於證人汪羞叔、甲○、丁○○及戊○○，
      均是買受本件股票之人，依渠等偵查中所述，僅能證明分
      別透過邱有鵬、壬○、鄭美惠等人購買之事，而證人杜金
      珠、王碧雲及黃慶裕，均是瓏葳公司員工，依其等在偵查
      中所述，僅能證明被告為鎵葳公司財務經理，其等在任職
      期間曾經參與瓏葳公司現金增資員工認股之事，不僅未能
      證明本件私賣股票被告有何參與其中之事，就共犯庚○○
      前揭所述私賣股票股務是由被告負責、抽佣也是被告比較
      清楚等情，亦均無法證明。至於前揭文書資料，僅能證明
      本件有前述未經核准對外公開招募私賣股票之事，均無法
      證明被告有何共犯之情。
  (三)、庚○○於本院審理時以證人身分雖一再證稱前揭偵查中所
      述為真實。然經本院質以被告丙○○有無辦理公司的股權
      轉讓，即改稱：因我聽過被告丙○○的名字等語（詳本院
      卷二第75頁），則庚○○就此先後供述並不一致。參以壬○、汪羞叔、甲○、丁○○、戊○○、杜金珠、王碧雲及
      黃慶裕等人在偵查中所述，均未提及被告就本件私賣股票
      有何參與其中之事，且若被告真有處理股務、抽傭等情事
      ，何以各該證人所述均未曾提及？顯見庚○○前揭偵查中
      所述，僅因其認知被告為鎵葳公司財務經理，才會據以推
      測本件私賣股票的股務及抽傭都是由被告負責，則庚○○
      前揭偵查中之陳述，既非其親身經歷之事，而純屬其個人
      主觀之臆測，是庚○○前揭偵查中所為不利於被告之陳述
      ，並非毫無瑕疵可指。
  (四)、公訴人雖以：本件鎵葳公司為非上市上櫃公司，辦理增資
      及員工認股等相關事宜，要經公司內財務部門處理，而員
      工認股發放通知書，既然是由被告提供名單予證券公司，
      而員工的股款進入公司帳戶後，又要被告做核對動作等為
      由，認被告知悉本件非員工而認股鎵葳公司的犯罪事實。
      然查，依被告於偵、審中所述，即一再供稱有辦理過鎵崴
      公司增資員工認股之事，而鎵葳公司曾於92年8月28日至9
      3年9月29日公開發行及增資過，此有臺灣證券交易所股份
      有限公司98年2月4日臺證上字第0980001865號函（詳本院
      卷二第117頁）及上開財政部臺灣省北區國稅局中和稽徵
      所96年12月14日北區國稅中和一字第0961036862號函之附
      件股東名冊可證，是此部分既屬合法之公開發行及增資，
      則於原股東或員工不願認股或不認足時，依法自應由董事
      認足或由董事洽第3人認足，則有新股東之加入，並無違
      法之處，自不能據此即遽認被告與辛○○等人有何共犯之
      情。又依壬○、汪羞叔、甲○、丁○○及戊○○等人於偵
      查中所述，均未曾提被告有參與股務、抽傭等情事，且股
      款均是匯入鎵葳公司以外的銀行帳戶，則被告辯稱並未處
      理過本件私賣股票的股務事宜，亦未處理過相關的股款等
      語，非全無可能。是本件在別無積極事證下，自難僅憑被
      告為鎵葳公司財務經理，即據以推認其就共犯辛○○等人
      前揭私賣股票之事必屬知情且共同參與。
  (五)、被告因為看好鎵葳公司前景而參與員工認股達531520元，
      且至鎵葳公司被辛○○、己○○夫婦淘空時，仍未賣出，
      此有上開財政部臺灣省北區國稅局中和稽徵所96年12月14
      日北區國稅中和一字第0961036862號函之附件股東名冊可
      證（詳本院卷一第283頁）。以被告亦同遭受重大損失乙
      情觀之，可見其對於該集團經營不善，辛○○、己○○2
      人要藉此吸金後潛逃出境一事毫無所知，自不能徒以被告
      擔任鎵葳公司財務經理，即遽認被告必有與辛○○、己○○共同詐騙投資款之情。
五、綜上所述，公訴人所舉之事證尚未達使通常一般之人均不致
    有所懷疑，而得確信被告確有本件犯行之程度，且本院認尚
    有合理之懷疑存在而無從得有罪之確信，另遍查本件卷證，
    亦查無其他直接證據或間接證據，足供證明被告確實有詐欺
    取財及違反證券交易法第44條規定，應依同法第17 5條論處
    之犯行之事實。從而公訴人所舉事證，既尚有合理性之懷疑
    存在，揆諸前開法條規定及判例意旨，自應為被告無罪之諭
    知。
據上論斷，應依刑事訴訟法第301條第1項，判決如主文。
本案經檢察官申心蓓到庭執行職務。
中    華    民    國    98    年    4    月    29     日
                  刑事第十三庭  審判長 法  官  許泰誠
                                       法  官  郭顏毓
                                       法  官  張文俊
以上正本證明與原本無異。
如不服本判決，應於收受送達後10日內，向本院提出上訴書狀，
並應敘述具體理由；其未敘述上訴理由者，應於上訴期間屆滿後
20日內向本院補提理由書（均須按他造當事人之人數附繕本）「
切勿逕送上級法院」。告訴人或被害人如對於本判決不服者，應
具備理由請求檢察官上訴，其上訴期間之計算係以檢察官收受判
決正本之日期為準。
                                       書記官  陳鳳瀴
中    華    民    國    98    年    4    月    29     日


司法院資訊處製作；財團法人民間司法改革基金會備份。
